臺灣士林地方法院刑事裁定　　　　　　　　　　　　　九十一年度聲判字第一九號
　　聲　請　人　辛○○
　　　　　　　　丙○○
　　　　　　　　戊○○○
　　　　　　　　甲○○○
　　　　　　　　癸○○
　　　　　　　　丁○○○
　　共同代理人　蔡順雄律師
　　被　　　告　庚○○
　　　　　　　　壬○○
　　　　　　　　己○○
　　　　　　　　子○○
　　　　　　　　乙○○
右列聲請人因告訴被告妨害自由案件，不服臺灣高等法院檢察署檢察長駁回再議之處
分（九十一年度議字第七一三號），聲請交付審判，本院裁定如左：
    主    文
聲請駁回。
    理    由
一、按告訴人不服上級法院檢察署檢察長或檢察總長認再議為無理由而駁回之處分者
    ，得於接受處分書後十日內委任律師提出理由狀，向該管第一審法院聲請交付審
    判。法院認為交付審判之聲請不合法或無理由者，應駁回之。刑事訴訟法第二百
    五十八條之一、第二百五十八條之三第二項前段，分別定有明文。
二、本件聲請人辛○○等人以被告庚○○等人涉犯侵占、背信等罪，向臺灣士林地方
    法院檢察署檢察官提出告訴，經該檢察署檢察官偵查後，於民國九十年十一月六
    日為不起訴處分後（八十九年度偵字第六一一七號），聲請人不服，聲請再議亦
    經臺灣高等法院檢察署檢察長於九十一年四月三十日以九十一年度議字第七一三
    號處分書認聲請人再議為無理由而駁回再議。
三、聲請交付審判意旨略以：(一)就告訴被告辛○○等五人背信、侵占部分：(1)告訴人
    辛○○等人及被告庚○○等五人原均為日蓮正宗法華本門行學堂（下稱行學堂）
    之信眾。(2)證人朱宗慧於台灣士林地方法院檢察署檢察官處已證稱：該協議書上
    之名單如何產生，我不清楚，是壬○○給我的等語，而依法華本門行學堂權益促
    進委員會八十九年六月十八日會議記錄亦可得證數十位信徒均不知門牌號碼台北
    縣淡水鎮○○○路八之六號五樓房地及所附之停車位竟未登記在行學堂名下，而
    係私下登記在被告五人名下，可見被告五人有侵占之意圖。又告訴人丁○○○僅
    係開車載被告壬○○至代書處，抵達後多在外等候，且丁○○○又不懂中文，對
    被告等人將上開房地登記在被告等人名下之事，根本無從置喙。(3)丁○○○既擔
    任住持，住在堂內本即當然，怎能以此為有利被告等人之認定？(4)上開房地之抵
    押貸款本由信眾捐款繳納本息，因被告子○○為損害信眾及法華本門文教基金會
    籌備處之權益，竟發函通知貸款之世華銀行悍然拒絕信眾繼續繳納房貸，故意讓
    銀行拍賣房地，怎會無背信、侵占之意圖？(5)原處分書稱被告等人及家屬共捐獻
    七百五十八萬元，係以被告自行所提之明細表為證，根本未向告訴人查證，或傳
    訊相關之證人，怎可認定該明細表屬實？(6)證人林創基為被告庚○○等人十餘年
    之老友，會議記錄之見證人蔡正廷律師為被告等人之辯護律師，其等所為被告五
    人合議出售上開房地後，將價款返還各捐贈人一節，是否可信，大有問題。(7)被
    告壬○○既於偵查中稱相關帳冊由其保管中，檢察官自應要其提出調查，竟未為
    之，顯未盡偵查之能事。(二)被告壬○○誹謗部分：(1)壬○○除將記載遭丁○○○
    強暴之信函交予丁○○○之妻、日本之版井進道、佐野知道外，尚將該函轉給陳
    星亮，後此事於信徒間流傳至廣，然檢察官從未傳喚陳星亮，顯未盡偵查之能事
    。(2)行學堂信眾多達百餘人，被告壬○○具函載稱丁○○○「報領費用浮濫不實
    」等不實事項，再交由信眾數十人連署，並將上開信函寄交各信徒知悉，怎會不
    是意圖散佈於眾？綜上，原處分書及再議處分書顯有未當，請賜准交付審判，治
    被告庚○○等五人應得之罪云云。
四、本院查：
  (一)按新修正刑事訴訟法第二百五十八條之一規定告訴人得向法院聲請交付審判，係
    新增對於「檢察官不起訴或緩起訴裁量權」制衡之一種外部監督機制，法院僅就
    檢察官所為不起訴或緩起訴之處分是否正確加以審查，以防止檢察機關濫權，依
    此立法精神，同法第二百五十八條第三項規定法院審查聲請交付審判案件時「得
    為必要之調查」，其調查證據之範圍，自應以偵查中曾顯現之證據為限；而同法
    第二百六十條對於不起訴處分已確定或緩起訴處分期滿未經撤銷者得再行起訴之
    規定，其立法理由說明該條所謂不起訴處分已確定者，包括「聲請法院交付審判
    復經駁回者」之情形在內，是前述「得為必要之調查」，其調查證據範圍，更應
    以偵查中曾顯現之證據為限，不得就告訴人新提出之證據再為調查，亦不得蒐集
    偵查卷以外之證據，否則，將與刑事訴訟法第二百六十條之再行起訴規定，混淆
    不清，亦將使法院兼任檢察官而有回復「糾問制度」之虞；且法院裁定交付審判
    ，即如同檢察官提起公訴使案件進入審判程序，是法院裁定交付審判之前提，必
    須偵查卷內所存證據已符合刑事訴訟法第二百五十一條第一項規定「足認被告有
    犯罪嫌疑」檢察官應提起公訴之情形，亦即該案件已經跨越起訴門檻，否則，縱
    或法院對於檢察官所認定之基礎事實有不同判斷，但如該案件仍須另行蒐證偵查
    始能判斷應否交付審判者，因交付審判審查制度並無如同再議救濟制度得為發回
    原檢察官續行偵查之設計，法院仍應依同法第二百五十八條之三第二項前段規定
    ，以聲請無理由裁定駁回，合先敘明。
  (二)查台灣士林地方法院檢察署檢察官八十九年偵字第六一一七號不起訴處分書及台
    灣高等法院檢察署九十一年度再議字第七一三號處分書，認被告五人無侵占及背
    信犯嫌及被告壬○○無誹謗之犯嫌之理由，詳如附件一、二。
  (三)聲請人雖有前如第三項所述之質疑，然查：
  1.按侵占罪之成立，須行為人有意圖為自己或第三人不法之所有為要件，若無此意
    圖，即與該罪要件不符。查縱依證人朱宗慧之證詞、行學堂八十九年六月十八日
    法華本門行學堂權益促進委員會之會議記錄，無從證明上開房地登記在被告五人
    名下有經過信徒大會之同意，且被告就此亦無法證明，然由此亦無從推出被告等
    人將該房地登記自己名下，有為自己或第三人不法所有之意圖。
  2.聲請人雖稱丁○○○不諳中文，且常僅係開車載壬○○至代書處，根本不知被告
    等之協議內容為何。然查縱丁○○○不諳中文，惟查丁○○○為行學堂之住持法
    師，信眾捐款所購之前開房地原係供行學堂運作、講課及共修之用，依卷內所附
    行學堂之財務報表，任會計之被告壬○○繕峻後，均要經丁○○○蓋章等情，堪
    認丁○○○於行學堂地位非低，是其就被告壬○○去代書處係要談上開房地之登
    記事宜當無不知之理，倘被告等人登記在其等名下，有不法所有之意圖，其何以
    會讓丁○○○同行且知悉？聲請人此理由，顯難成立。
  3.查被告子○○雖於八十九年八月十一日發存證信函予世華銀行天母分行及法務室
    拒絕他人繳納系爭房地之貸款，此有聲請人所提告證十一之存證信函在卷可參，
    然查八十九年五月十八日行學堂之信徒大會業以出席之多數人同意而決議解散行
    學堂，而被告五人旋於八十九年七月二十一日，開會決議將登記其名下之房地出
    售，出售所得價金交由理事會依原各捐贈人之捐贈金額比例償還，此有會議記錄
    二份、出席人員簽到簿一份證人林創基之證詞可證。查信徒大會既已於八十九年
    五月二十八日決議解散行學堂，被告等人又於八十九年七月二十一日決議出售系
    爭房地，以還款於捐贈人，行學堂既要解散，被告等人當不願意他人繼續捐款行
    學堂，而增加將來清算之複雜度，況該房地已決議出售，是縱被告等人有貸款繳
    不出來，由銀行聲請法院拍賣之意，亦不違前開信徒大會及被告等人八十九年七
    月二十一日之決議，難認被告等有背信之犯意。
  4.又聲請人質疑檢察官未訊問告訴人會相關捐贈之人，以查被告等及其家屬捐獻金
    額是否確達七百五十八萬，另檢察官之職責本即主動追查犯罪嫌疑，以維被害人
    之權利，檢察官明知帳冊在被告壬○○保管中，竟未要求被告壬○○提出，又被
    告壬○○誹謗稱丁○○○強暴其之信件，被告壬○○另給陳星亮知悉，且該事在
    信眾間流傳，檢察官就此未傳訊證人陳星亮，亦未訊問聲請人丙○○，且於聲請
    人之代理人於偵查中欲訊問證人林創基上情時，亦遭檢察官制止，檢察官顯未盡
    偵查之能事。查檢察官據以認定被告等及其家屬捐獻金額高達七百五十八萬之證
    據，乃為聲請人所提出之建寺基金明細表，該表既為聲請人所提，且檢察官依之
    做有利被告之認定，則檢察官未訊問告訴人或傳喚相關之人，似不違職責。再陳
    星亮知悉上開信函，乃因被告壬○○請其交付上開信函予丁○○○之妻，並非被
    告壬○○特意要其知之，且要其傳佈於眾，是其縱知之，此部分亦不構成意圖散
    佈於眾，檢察官縱未傳訊，於其認定此部分之事實亦無影響。另丙○○為告訴人
    ，而告訴之目的，乃為使被告受刑事追訴，是丙○○就其所欲追訴被告壬○○之
    情，無不於開庭中，或於書狀內陳述之理，其於偵查中就前開情節既均為著墨，
    於不起訴處分、再議駁回後，於本院聲請交付審判時，始為前開主張，本院認縱
    其於本院為上開指訴，其可信度亦堪質疑，此部分無再調查之必要。證人林創基
    業經檢察官訊問過，本院認無再傳訊之必要。又聲請人所述之帳冊，並未出現在
    偵查卷內，依前說明，本院不得就偵查中未顯現之證據為調查，亦不得蒐集偵查
    卷以外之證據，此部分自不屬本院得調查之證據，況縱本院蒐集該帳冊，惟端看
    該帳冊，亦無從證明被告等有聲請人所述之上開罪嫌。
  5.另聲請人認丁○○○既擔任住持，住在堂內本即當然，檢察官怎能以此為有利被
    告等人之認定？證人林創基為被告庚○○等人十餘年之老友，會議記錄之見證人
    蔡正廷律師為被告等人之辯護律師，其等所為被告五人合議出售上開房地後，將
    價款返還各捐贈人一節，是否可信，大有問題云云，此純為聲請人個人對證據之
    推測、評價，聲請人並未提出證據，使本院認其推測、評價為可採。
  6.再查聲請人認行學堂信眾多達百餘人，被告壬○○具函載稱丁○○○「報領費用
    浮濫不實」等不實事項，再交由信眾數十人連署，並將上開信函寄交各信徒知悉
    ，怎會不是意圖散佈於眾乙節，本院認行學堂人數眾多，被告壬○○具函載稱丁○○○「報領費用浮濫不實」等不實事項，再交由信眾數十人連署，並將上開信
    函寄交各信徒知悉乙節，實已符合刑法誹謗罪之「意圖散布於眾」之要件，檢察
    官認收件者均為行學堂信徒，就信徒捐獻金之使用具有密切關連性，就此有知悉
    並求證其確實與否之權利，且本件既限於行學堂信徒始得知悉，是與誹謗罪之散
    布於眾所稱散布於不特定多數人之構成要件不符乙節之見解，本院不予認同。雖
    本院不認同該見解，惟按刑法誹謗罪之成立，須有誹謗之故意，且行為人所指摘
    或傳述之事，雖足以毀損他人之名譽，但若能證明其為真實，且非涉及私德與公
    共利益無關者不罰，此刑法第三百十條第三項定有明文。而按刑法第三百十條第
    三項前段規定，對於所誹謗之事，能證明其為真實者不罰，係針對言論內容與事
    實相符者之保障，並藉以限定刑罰權之範圍，非謂指摘或傳述誹謗事項之行為人
    ，必須自行證明其言論內容確屬真實，始能免於刑責。行為人雖不能證明言論內
    容為真實，但依其所提證據資料，認為行為人有相當理由確信其為真實者，即不
    能以誹謗罪之刑責相繩，亦不得以此項規定而免除檢察官或自訴人於訴訟程序中
    ，依法應負行為人故意毀損他人名譽之舉證責任，或法院發現其為真實之義務，
    此經大法官會議釋字第五○九號揭示其旨。再按法院裁定交付審判，即如同檢察
    官提起公訴使案件進入審判程序，是法院裁定交付審判之前提，必須偵查卷內所
    存證據已符合刑事訴訟法第二百五十一條第一項規定「足認被告有犯罪嫌疑」檢
    察官應提起公訴之情形，亦即該案件已經跨越起訴門檻始得為之，若依卷內之資
    料，尚無法使本院「足認被告有犯罪嫌疑」檢察官應提起公訴，即無從同意交付
    審判，已如前述。本院綜觀本案偵卷相關資料，雖認被告壬○○就所載丁○○○
    「報領費用浮濫不實」等不實事項，再交由信眾數十人連署，並將上開信函寄交
    各信徒知悉乙節，符合刑法誹謗罪之「意圖散布於眾」之要件，然被告壬○○為
    行學堂之會計，就所收受信徒捐獻金之使用，負有詳細記帳，並使信徒知悉之職
    責，其於主觀上認定丁○○○有帳務不清之情形時，基於其職責使有利害關係之
    信徒知悉，實難認其主觀上有誹謗之故意，而綜觀全卷內並無證據，讓本院足以
    認定被告壬○○該行為有故意毀損他人名譽之犯意，是此部分本院仍無「足認被
    告有犯罪嫌疑」檢察官應提起公訴，亦即無已跨越起訴門檻之確信，揆之前開規
    定，自無從裁定交付審判，使此部分進入審判程序。
五、綜上，聲請意旨未能具體指明偵查卷內所存證據，如何已具相當證據足以認定被
    告等人有其所指訴應予起訴審理之侵占、背信及被告壬○○另有誹謗之犯罪事實
    ，而應由本院裁定交付審判，其聲請顯無理由，自應予駁回。
六、依刑事訴訟法第二百五十八條之三第二項前段裁定如主文。
中      華      民      國     九十一     年     十一    月    二十九   日
                                      台灣士林地方法院刑事第一庭
                                        審判長法  官  林  清  吉
                                              法  官  劉  秉  鑫
                                              法  官  江  翠  萍
右正本證明與原本無異。
本件不得抗告。
                                              書記官  范  淑  芬
中      華      民      國     九十一     年     十二    月      五     日
